---
title: "PEC2 ADO"
author: "Sara Álvarez González"
date: "Mayo de 2020"
output: 
    html_document:
      toc: true
      toc_float: true
    pdf_document:

lang: es-ES
---
<div class=text-justify>

```{r setup, include=FALSE}
knitr::opts_chunk$set(echo = TRUE)
```


```{r paquetes, include=FALSE}
setwd("C:/Users/Sara/Desktop/alvarezgonzalez_sara_ADO_PEC2")
library(dplyr)
library(tweeDEseqCountData)
library(tweeDEseq)
library(edgeR)
```
***
## 0. Extraer datos

Cargamos los datos que nos dan:

```{r}
counts = read.csv("counts.csv",header=T,sep = ";")
target = read.csv("targets.csv",header=T,sep = ",")
```

Primero extraer las que son del mismo grupo a variables separadas para después seleccionar 10 de cada uno de los grupos:

```{r}
NIT <- subset(target,grepl("^(NIT)", target$Group))
SFI <- subset(target,grepl("^(SFI)", target$Group))
ELI <- subset(target,grepl("^(ELI)", target$Group))

set.seed(12)

NIT_10 <- sample_n(NIT, 10)
SFI_10 <- sample_n(SFI, 10)
ELI_10 <- sample_n(ELI, 10)


columnas <- rbind(NIT_10,SFI_10,ELI_10)
grupos <- as.factor(columnas$Group)
colNIT_SFI <- rbind(NIT_10,SFI_10)
g1 <- factor(colNIT_SFI$Group)
colSFI_ELI <- rbind(SFI_10,ELI_10)
g2 <- factor(colSFI_ELI$Group)
colNIT_ELI <- rbind(NIT_10,ELI_10)
g3 <- factor(colNIT_ELI$Group)
```

Finalmente extraer con las variables anteriores los datos con los que se va a trabajar:

```{r}
nit <- counts[,NIT_10$Sample_Name]
sfi <- counts[,SFI_10$Sample_Name]
eli <- counts[,ELI_10$Sample_Name]

datos <- cbind(nit,sfi,eli)
rownames(datos) <- counts[,1]

#write.csv(datos,"datos.csv", row.names = FALSE)
```

## 1. Filtrado

En primer lugar haremos un pequeño análisis de calidad:

- Miraremos si en nuestro datos se encuentra algún NA:

```{r}
table(is.na(datos))
```

- Para simplicar el análisis y evitar tratar con datos de expresión que no aporten y solo puedan perjudicar al estudio, se eliminarán las muestras de expresión con media igual a 0.

```{r}
med_gen<-apply(datos, 1, mean)
table(med_gen == 0)
boxplot(med_gen)

borrar<-datos[which(med_gen ==0),]
i<-intersect(rownames(borrar), rownames(datos))
datos<-datos[!rownames(datos)%in% i,]
```

Así pues han sido eliminados **10234**, reduciendo a **45968** datos de expresión.

Podemos ver a través de un gráfico de barras la expresión que van a presentar los loci de nuestros datos, observando que aunque en general va a ser baja, en algunos es bastante destcable:

```{r}
media_genes_elim<-apply(datos, 1, mean)
barplot(media_genes_elim,main = 'Barplot expresión cruda', xlim=NULL, xlab = 'Genes', ylab='Frecuencia')
```


## 2. Normalización

Ahora que hemos simplificado un poco los datos, llevaremos a cabo un normalizado **TMM**, no es necesario definirlo con la función *normalizeCounts*, ya que por defecto es la que hace:

```{r}
datos_f <- normalizeCounts(datos)
maPlot(datos_f[,1], datos_f[,2],
       pch=19, cex=.5, ylim=c(-8,8), 
       allCol="darkgrey", lowess=TRUE)
grid(col="black")
title("normalización TMM")
```


Podemos observar el efecto de la normalización mirando las expresiones medias de cada gen, comparando los datos en crudo y los datos normalizados:

```{r}
par(mfrow=c(1,2))

media_genes_elim<-apply(datos, 1, mean)
barplot(media_genes_elim,main = 'Barplot expresión cruda', xlim=NULL, xlab = 'Genes', ylab='Frecuencia')

media_genes_nor<-apply(datos_f, 1, mean)
barplot(media_genes_nor,main = 'Barplot expresión normalizada', xlim=NULL, xlab = 'Genes', ylab='Frecuencia')

```

## 2. Identificación de genes diferencialmente expresados (DE)

Para hacer este paso, existen principalmente tres paquetes para hacerlo con características diferentes: *edgeR*, *DESeq* y *tweeDEseq*. En nuestro caso se ha decidido proceder con **edgeR**.

Separamos los grupos para las comparaciones parciales:

```{r}
primer <- cbind(datos[,1:10],datos[,11:20])
segun <- cbind(datos[,11:20],datos[,21:30])
terc <- cbind(datos[,1:10],datos[,21:30])
```

Primero haremos la comparación de los sujetos de **NIT** y **SFI**:

```{r}
# Se aplica un refiltrado
d <- DGEList(counts = primer, group = g1)
d <- calcNormFactors(d)
m <- sweep(d$counts, 2, 1e6 / d$samples$lib.size, '*')
ridx_primer <- rowSums(m>1) >= 2
table(ridx_primer)
d <- d[ridx_primer,]
plotMDS(d)

d1 <- estimateCommonDisp(d)
dtag1 <- estimateTagwiseDisp(d1)
res.common1  <- exactTest(d1, pair=c("NIT", "SFI"), dispersion="common")
res.tagwise1 <- exactTest(dtag1, pair=c("NIT", "SFI"), dispersion="tagwise")

plotBCV(dtag1, cex=0.4)

dec1 <- decideTestsDGE(res.common1,p=0.001, adjust="BH")
dtag_primer <- rownames(d1)[as.logical(dec1)]
plotSmear(res.common1, de.tags = dtag_primer)
abline(h=c(-1,1),col="blue")

# así se calculan los genes up/down regulados:
d1_df <- as.data.frame(dec1)
d1_df[,2] <- rownames(res.common1)
up1 <- d1_df[which(d1_df$`SFI-NIT`==1),]
down1 <- d1_df[which(d1_df$`SFI-NIT`==-1),]
summary(dec1)
genes_1 <- c(up1$V2,down1$V2)
```

A continuación la comparación de los sujetos de **SFI** y **ELI**:

```{r}
# Se aplica un refiltrado
d <- DGEList(counts = segun, group = g2)
d <- calcNormFactors(d)
m <- sweep(d$counts, 2, 1e6 / d$samples$lib.size, '*')
ridx_segun <- rowSums(m>1) >= 2
table(ridx_segun)
d <- d[ridx_segun,]
plotMDS(d)

d2 <- estimateCommonDisp(d)
dtag2 <- estimateTagwiseDisp(d2)
res.common2  <- exactTest(d2, pair=c("SFI", "ELI"), dispersion="common")
res.tagwise2 <- exactTest(dtag2, pair=c("SFI", "ELI"), dispersion="tagwise")

plotBCV(dtag2, cex=0.4)

dec2 <- decideTestsDGE(res.common2,p=0.001, adjust="BH")
dtag_segun <- rownames(d2)[as.logical(dec2)]
plotSmear(res.common2, de.tags = dtag_segun)
abline(h=c(-1,1),col="blue")

# así se calculan los genes up/down regulados:
d2_df <- as.data.frame(dec2)
d2_df[,2] <- rownames(res.common2)
up2 <- d2_df[which(d2_df$`ELI-SFI`==1),]
down2 <- d2_df[which(d2_df$`ELI-SFI`==-1),]
summary(dec2)
genes_2 <- c(up2$V2,down2$V2)
```

Finalmente, la comparación de los sujetos de **NIT** y **ELI**:

```{r}
# Se aplica un refiltrado
d <- DGEList(counts = terc, group = g3)
d <- calcNormFactors(d)
m <- sweep(d$counts, 2, 1e6 / d$samples$lib.size, '*')
ridx_terc <- rowSums(m>1) >= 2
table(ridx_terc)
d <- d[ridx_terc,]
plotMDS(d)

d3 <- estimateCommonDisp(d)
dtag3 <- estimateTagwiseDisp(d3)
res.common3  <- exactTest(d3, pair=c("NIT", "ELI"), dispersion="common")
res.tagwise3 <- exactTest(dtag3, pair=c("NIT", "ELI"), dispersion="tagwise")

plotBCV(dtag3, cex=0.4)

dec3 <- decideTestsDGE(res.common3,p=0.001, adjust="BH")
dtag_terc <- rownames(d3)[as.logical(dec3)]
plotSmear(res.common3, de.tags = dtag_terc)
abline(h=c(-1,1),col="blue")

# así se calculan los genes up/down regulados:
d3_df <- as.data.frame(dec3)
d3_df[,2] <- rownames(res.common3)
up3 <- d3_df[which(d3_df$`ELI-NIT`==1),]
down3 <- d3_df[which(d3_df$`ELI-NIT`==-1),]
summary(dec3)
genes_3 <- c(up3$V2,down3$V2)
```

En este *diagrama de Venn* podemos observar los genes que fueron DE en las tres comparaciones, y cuáles de ellos coinciden entre una comparación y otra.

```{r}
library(VennDiagram)
library(RColorBrewer)
vd <- venn.diagram(x = list("Genes DE NIT-SFI" = genes_1, "Genes DE SFI-ELI" = genes_2,"Genes DE NIT-ELI" = genes_3), fill = brewer.pal(3, "Pastel2"), filename = NULL)
grid.draw(vd)
```

Tendremos por tanto un intersecto de los genes DE de las tres comparaciones con los **26** genes DE que hemos visto en el gráfico anterior:
```{r}
comunes <- intersect(intersect(genes_1,genes_2),genes_3)
comunes
length(comunes)

up<-intersect(intersect(up1$V2,up2$V2),up3$V2)
length(up)

down<-intersect(intersect(down1$V2,down2$V2),down3$V2)
length(down)
```


## 3.Anotación de los resultados

```{r}
library(biomaRt)
mart <- useMart(biomart = "ensembl", dataset = "hsapiens_gene_ensembl")

genes_comunes<-getBM(attributes =  c("hgnc_symbol","description"), filters = "ensembl_gene_id_version", values =comunes, mart = mart)
genes_comunes

ups<-getBM(attributes =  c("hgnc_symbol","description"), filters = "ensembl_gene_id_version", values =up, mart = mart)
ups

downs<-getBM(attributes =  c("hgnc_symbol","description"), filters = "ensembl_gene_id_version", values =down, mart = mart)
downs
```





</div>